臺灣桃園地方法院刑事判決
                                       109年度易字第15號
公  訴  人  臺灣桃園地方檢察署檢察官
被      告  劉明亮


上列被告因恐嚇等案件，經檢察官聲請以簡易判決處刑（107年
度偵字第19645號），本院認不宜以簡易判決處刑（108年度壢簡
字第443號），改依通常程序審理，判決如下：
    主  文
劉明亮犯侮辱公務員罪，處有期徒刑2月，如易科罰金，以新臺
幣1千元折算1日。其餘被訴部分無罪。
    事  實
　劉明亮於民國107年7月9日15時3分許，在桃園市○○區○○路000
  號本院舊址第二辦公大樓桃園簡易庭第四法庭內，進行本院10
  6年度桃簡字第339號終止結清銀行帳戶事件（下稱民事339號
  事件）之言詞辯論程序時，因不滿承審法官葉作航對其過往案
  件所為之判決結果，明知承審法官為依法執行審判職務之公務
  員，竟基於侮辱公務員之犯意，當場以「外面所有的律師請你
  們進來，看這恐龍法官在欺壓百姓」、「那個位子是包青天坐
  的，你有什麼資格坐」、「你有沒有讓你父母羞辱」（以下合
  稱本案侮辱言論）等語羞辱之，並持其所攜帶之水瓶朝承審法
  官潑水（公然侮辱部分未據告訴），足以貶損承審法官之人格
  與名譽。
    理  由
壹、程序部分：
一、本件起訴程序並無不法
　㈠檢察官因告訴、告發、自首或其他情事知有犯罪嫌疑者，應
    即開始偵查。檢察官依偵查所得之證據，足認被告有犯罪嫌
    疑者，應提起公訴，刑事訴訟法第228條第1項、第251條第1
    項分別定有明文。犯罪之證據往往隨時間經過而消失，故刑
    事訴訟法規定檢察官一旦發現有犯罪嫌疑，「應」即開始偵
    查，至於偵查結果是否認定被告成立犯罪、涉犯何種罪名並
    非所問。又「偵查要件」與「起訴要件」本即不同，所謂「
    告訴乃論」案件，被害人是否提出告訴僅係檢察官能否提起
    公訴之要件，並非偵查要件。換言之，檢察官依其偵查結果
    認為被告有犯罪嫌疑時，若認被告涉犯之罪名為告訴乃論之
    罪時，非經告訴權人提出告訴，檢察官不得起訴；反之若認
    被告涉犯之罪名並非告訴乃論之罪，則不論被害人是否曾經
    提出告訴，檢察官均應起訴。
　㈡本案被告於107年7月9日15時10分許經警以現行犯為由當庭逮
    捕，並經桃園市政府警察局桃園分局以被告涉犯刑法第140
    條妨害公務罪嫌、第305條恐嚇罪嫌移送臺灣桃園地方檢察
    署偵辦，此有桃園市政府警察局桃園分局解送人犯報告書在
    卷為憑（見偵卷第3頁）。檢察官依據警員移送之事實展開
    偵查後認定被告涉犯刑法第140條之侮辱公務員罪嫌、第305
    條之恐嚇危害安全罪嫌及法院組織法第95條之妨害法庭秩序
    罪嫌等3罪向本院聲請簡易判決處刑，上開3罪均非告訴乃論
    之罪，依前開說明，不論被害人有無提出告訴，均不影響檢
    察官合法向法院提起公訴或聲請簡易判決處刑。是本件起訴
    程序並無不法，被告以被害人葉作航未曾依刑事訴訟法第24
    2條提出書面告訴為由，辯稱本案起訴程序不合法，顯有誤
    會。
二、案發當日警員於本院桃園簡易庭舊址第四法庭將被告當庭逮
    捕，並無違法
　㈠現行犯，不問何人得逕行逮捕之。犯罪在實施中或實施後即
    時發覺者，為現行犯，刑事訴訟法第88條第1項、第2項分別
    定有明文。
　㈡被告固主張自己於案發當日遭警員濫權逮捕，惟對於現行犯
    之認定，僅需司法警察有相當理由，亦即從外觀上謹慎判斷
    該嫌疑人具有犯罪嫌疑，足以相信被逮捕人是現行犯即可，
    至於被逮捕人嗣後是否確遭判決有罪，對逮捕適法性並無影
    響。又行為人是否屬於現行犯須在犯罪實施中或實施後即時
    判斷，故現實上自不可能要求被害人先向司法警察提告後，
    再將嫌疑人以現行犯逮捕。故案發當日警員依現場狀況以現
    行犯逮捕被告，並進而為其製作警詢筆錄，過程並無不法。
三、證據能力部分：
　㈠證人葉作航於偵訊時之證述，有證據能力
　　⒈被告以外之人於偵查中向檢察官所為之陳述，除顯有不可
      信之情況者外，得為證據，刑事訴訟法第159條之1第2項
      定有明文。我國刑事訴訟法規定檢察官代表國家偵查犯罪
      、實施公訴，依法其有訊問被告、證人及鑑定人之權，證
      人、鑑定人且須具結。又檢察官於偵查中向被告以外之人
      所取得之陳述，原則上均能遵守法律規定，不致違法取供
      ，因此被告以外之人於偵查中已具結而為證述，除反對該
      項供述得具有證據能力之一方，已釋明「顯有不可信之情
      況」之理由外，該證述內容原則應具有證據能力。而所謂
      「顯有不可信」之情況，係指其不可信之情形，甚為顯著
      瞭然者，固非以絕對不須經過調查程序為條件，然須從卷
      證本身，綜合訊問時之外部情況，為形式上之觀察或調查
      ，即可發現，無待進一步為實質調查之情形而言。
　　⒉本案證人葉作航於檢察官偵訊時以證人身份作證，經檢察
      官告以具結之義務及偽證之處罰，並經具結而後陳述，又
      無證據顯示係遭受強暴、脅迫、詐欺、利誘等外力干擾情
      形（見偵卷第30至32頁），依上開說明，自有證據能力。
　　⒊被告雖以：①證人葉作航證述內容諸多不實及②檢察官與葉
      作航為同學，不能確定葉作航有無與檢察官串通陷害為由
      ，爭執證人葉作航於偵查中供述之證據能力（見本院易字
      卷一第46頁、易字卷二第71頁），然證人所述內容是否實
      在，乃係證據證明力高低問題，與判斷證據能力之有無無
      涉，被告所執①之主張並不影響證人證述之證據能力。又
      其所執②之主張此純屬個人臆測，且未提出任何證據，自
      與刑事訴訟法所謂「顯有不可信之情況」不符，故亦不影
      響上開證述之證據能力。
　㈡偵卷所附民事339號事件案發當日法庭錄影、錄音光碟檔案，
    均有證據能力
　　⒈刑事訴訟法第165條之1第2項規定，錄音、錄影、電磁紀錄
      或其他相類之證物可為證據者，審判長應以適當之設備，
      顯示聲音、影像、符號或資料，使當事人、代理人、辯護
      人或輔佐人辨認或告以要旨。因自動監視錄影而拍攝儲存
      於電腦設備之數位檔案，乃全憑機械力拍攝取得，未經人
      為操作，或伴隨有人之主觀意見在內，自有證據能力。（
      最高法院111年度台上字第1850號判決參照）。
　　⒉卷附民事339號事件之法庭錄影（下稱本案民事錄影）及法
      庭錄音（下稱本案民事錄音）檔案，均係由本院建置於法
      庭之內之錄影、錄音設備憑機械力拍攝、紀錄而取得，未
      經人為操作而不包含人之主觀意見，依上開說明自有證據
      能力。
　　⒊被告固爭執：①被告之友人自旁聽席進入法庭區域之畫面遭
      剪接刪除，及②案發當日法官自法檯走向原告席之畫面遭
      人為裁減等語。然經本院當庭勘驗結果，本案民事錄影畫
      面影像連續而無任何不自然跳動、明顯剪接或畫面空白之
      情形，又影片從頭至尾畫面右下角顯示之日期及時間戳記
      均連續顯示而無中斷、停頓等情形，且撥放過程中亦有顯
      示被告友人進入及離開法庭區域之畫面，此有本院勘驗筆
      錄在卷可稽（見本院卷一第95頁，被告雖亦爭執本院當日
      勘驗筆錄之證據能力，惟本院認定當日勘驗錄有證據能力
      ，詳後述），本院並於審理時當庭與被告確認本院依其聲
      請所交付之光碟內容與上開勘驗筆錄中，確有被告所稱友
      人進入法庭之畫面（見本院易字卷二第117頁），此與被
      告所稱正確之內容相符，故難認有何剪接、變造之情形。
　　⒋至有關被告辯稱本案民事錄影畫面未攝得法官離開法檯走
      向原告席之畫面，證人即案發當日在場之毛胤明亦於審理
      時證稱：案發當日法官由法檯左側跑下至原告席（見本院
      易字卷二第113頁）部分，查法庭內裝設之錄影設備，其
      攝錄之範圍本即有一定之限制，不可能將法庭範圍內之每
      處細節均全部攝錄。依本院勘驗果，該法庭內攝影設備係
      由法檯之右側向法庭中央拍攝，受器材取景範圍之限制，
      該法庭法官席及原告席之左側均不在攝影範圍，故證人所
      稱法官自法檯左側衝向原告席等情縱令屬實，亦係在攝影
      範圍以外之區域發生，此乃錄影設備本身攝錄寬度、角度
      之限制使然，並不能證明影響有何人為裁剪、變造之情形
      ，亦不因此影響本案民事錄影之證據能力。
　　⒌至被告另稱法庭錄音與錄影是同步的，沒有影像即不會有
      錄音，進而主張本案民事錄音亦遭到變造而無證據能力（
      見本院卷二第72頁）等節。查本案民事錄影、本案民事錄
      音各係分別之檔案，此觀臺灣桃園地方檢察署函請本院提
      供民事339號事件錄影畫面時，本院所提出之資料即係2片
      不同之光碟，其中1片之內容為本案民事錄影、另1片之內
      容為本案民事錄音即明。錄影及錄音檔案既然不同，即為
      各自獨立之證據，是否具有證據能力亦應分別判斷。又本
      院當庭撥放本案民事錄音之過程，錄音內容連續，並未發
      生中斷或空白無聲音之情形，亦未有何遭為剪輯或變造之
      事。且本案民事錄影並無遭人裁減或變造已如前述，則被
      告仍持前詞主張本案民事錄音無證據能力，自不可採。
　㈢109年10月26日本院對本案民事錄影、本案民事錄音所為之勘
    驗筆錄，均有證據能力
　　⒈勘驗，係指實施勘驗人透過一般人之感官知覺，以視覺、
      聽覺、嗅覺、味覺或觸覺親自體驗勘驗標的，就其體察結
      果所得之認知，成為證據資料，藉以作為待證事實判斷基
      礎之證據方法。關於此種證據方法，刑事訴訟法僅於第21
      2條規定，賦予法官或檢察官有此實施勘驗權限，及第42
      條規定，勘驗應製作筆錄，記載實施之年、月、日及時間
      、處所並其他必要之事項，並得製作圖畫或照片附於筆錄
      ，但筆錄應令依刑事訴訟法命其在場之人簽名、蓋章或按
      指印。倘係法官或檢察官實施之勘驗，且依法製成勘驗筆
      錄者，該勘驗筆錄本身即取得證據能力（最高法院97年度
      台上字第5061號刑事判決意旨參照）。
　　⒉本案民事錄影、本案民事錄音檔案業經本院於109年10月26
      日當庭依刑事訴訟法所定程序實施勘驗，並製作勘驗筆錄
      ，該筆錄並經被告簽名確認，依上開說明本院之勘驗筆錄
      自有證據能力。
　　⒊被告雖辯稱本院勘驗本院109年10月26日勘驗本案民事錄影
      時，勘驗筆錄中並未記載其友人由旁聽席進入又離開法庭
      區域之內容，顯示本院所為之勘驗筆錄經過變造而無證據
      能力（見本院卷一第139頁）等語。查本案民事錄影、本
      案民事錄音檔案並無剪接、變造之情形已如前述，而現存
      於卷內之本院109年10月26日勘驗筆錄明確記載「十二、
      光碟時間03分17秒：身著紅黑色條紋上衣黑褲之某男法（
      按：「法」應為「子」之誤植）進入法庭（如附圖13）」
      、「十三、光碟時間03分17秒：身著紅黑色條紋上衣黑褲
      之某男、及法庭通譯均步出法庭（如附圖14）」（見本院
      易字卷一第79頁第15至19行）等內容，並無被告所辯漏未
      記載之情形，本院並於審理時當庭與被告確認本院依其聲
      請提供閱覽之筆錄內容與卷內現存之筆錄內容一致（見本
      院易字卷二第117頁），故難認卷內存之勘驗錄有何變造
      之情形。
　　⒋被告固辯稱109年10月26日開庭結束後，提供其當庭閱覽之
      筆錄內容與現存於卷內之筆錄內容不符（即被告主張當庭
      提供其閱卷之筆錄內容並未記載上開十二、十三之內容）
      ，然觀現存於卷內之本院109年10月26日準備程序筆錄，
      含勘驗附圖共有12頁（見本院易字卷一第77至88頁），其
      內容由第1頁至第12頁均完整、連貫，第12頁並有被告之
      簽名。倘依被告所辯，當日開庭時上述編號十二、十三總
      計5行之內容在當場提供其閱覽之筆錄中並無記載，則該
      筆錄自第3頁第14行以下至結束為止之所有內容均應向前
      移列5行，如此則該筆錄第12頁第1至2行「檢察官答  沒
      有意見」之內容，即應顯示於第11頁之倒數第4至5行，而
      非出現於第12頁。因此，當日筆錄第12頁第1至2行既有上
      開檢察官回答之內容，且該頁之「受訊問人欄」更由被告
      本人親自簽名（見本院易字卷一第88頁），應認當日供被
      告閱讀確認之筆錄內容，與本院易字卷一第77至88頁內容
      相符。
　　⒌又被告另具狀稱本院109年10月26日勘驗筆錄第3頁編號12
      （附圖13）所記載之時間為3分17秒，與畫面顯示時間之4
      分53秒不符而認錄影畫面經變造（見本院卷一第139頁）
      等語，然本院當日勘驗筆錄所記載者係「光碟時間」，即
      以電腦軟體撥放檔案時，相對於檔案起始點所經過之時間
      ，此與錄影面中顯示之錄影當時真實時間本即不會相同，
      且上開勘驗筆錄附圖13已註明「光碟時間00:03:17，畫面
      顯示時間：15:04:52」（見本院易字卷一第95頁，光碟時
      間3分17秒對應畫面顯示時間為15時4分52秒後段至53秒前
      段），被告對此部分有所誤認而指摘上開錄影檔案經過剪
      接，應有誤會
　　⒍被告既同意目前卷內勘驗筆錄記載之內容與本案民事錄影
      檔案顯示之內容相符，本院又係依卷內之勘驗筆錄作為認
      定事實整證據，本則難謂本院製作之勘驗筆錄有何偽造、
      變造或無證據能力之情形。至被告所辯葉作航由法官席下
      至原告席部分，已如三㈡⒋所述，不再贅述。
　㈣被告劉明亮於107年7月9日偵訊中之陳述，有證據能力
　　　被告之自白，非出於強暴、脅迫、利誘、詐欺、疲勞訊問
      、違法羈押或其他不正之方法，且與事實相符者，得為證
      據，刑事訴訟法第156條第1項定有明文。被告雖於本院準
      備程序中辯稱偵訊時檢察官稱葉作航對其提告，但事實上
      葉作航並未提告等語，認為檢察官以此為不正方法對其訊
      問（見本院易字卷二第70頁），惟檢察官偵查權之行使本
      不以有人提出告訴為要件已如前述，被告以案件無人提告
      為由主張檢察官之訊問係不正訊問，並不可採。
　㈤被告辯稱臺灣桃園地方檢察署檢察官勘驗筆錄及臺灣桃園地
    方檢察署檢察事務官勘驗筆錄均無證據能力一節，惟本判決
    並未引用上開勘驗筆錄作為認定被告犯罪事實之證據，故無
    庸就其有無證據能力進行認定。又被告另爭執其107年7月9
    日在派出所製作警詢筆錄時之錄音檔案未確實併送至本院等
    語，查刑事訴訟法第100條之1第1項規定訊問被告，應全程
    連續錄音，其立法目的係為建立詢問筆錄之公信力以擔保程
    序之合法。經本院調查結果，卷內確實未見被告警詢錄音、
    錄影檔案，致被告警詢所述內容是否出於任意性，及警詢筆
    錄記載內容是否與被告所述相符，均已無從確認。故本案經
    合議庭評議結果，認卷內被告警詢筆錄不得作為本件證據。
　㈥另本判決所引用之其他非供述證據，與本案待證事實均有關
    連性，亦無證據證明係實施刑事訴訟程序之公務員以不法方
    式所取得，依刑事訴訟法第158條之4之反面解釋，當有證據
    能力，復於本院審理時，提示並告以要旨，使當事人充分表
    示意見，自得為證據使用。
貳、有罪部分：
一、訊據被告固坦承有於前揭時、地對葉作航辱稱本案侮辱言論
    及對葉作航潑水等情（見本院易字卷一第41至42頁），核與
    證人即被害人葉作航於偵訊證述之情節相符（見偵卷第30至
    31頁），並有本院勘驗筆錄附卷可稽（見本院易字卷一第78
    至88頁），是此部分之事實，首堪認定。
二、被告否認有何侮辱公務員及恐嚇危害安全犯行，辯稱：⒈系
    爭民事事件應適用通常程序，葉作航未正確適用程序，強行
    以簡易程序行言詞辯論，我在民事339號事件之言詞辯論程
    序中，就葉作航侵害我審級利益的訴訟指揮提出異議及強行
    抗議，屬於言詞辯論權之行使，是刑法第21條規定之依法令
    之行為；⒉當時葉作航已違法侵害我的訴訟權，我依刑法第2
    3條對於現在不法侵害出於防衛自己權利所為，不應受罰；⒊
    我雖有作勢潑水但沒有潑到葉作航，經查：
　㈠被告對葉作航辱稱本案侮辱言論及潑水，該當於侮辱公務員
    之要件
　　⒈於公務員依法執行職務時，當場侮辱或對於其依法執行之
      職務公然侮辱者，處1年以下有期徒刑、拘役或10萬元以
      下罰金，刑法第140條定有明文。為貫徹公權力之執行，
      立法者特設本條以保障公務員執行職務之行為，而所謂「
      侮辱」，即輕蔑而使人難堪之意，如對公務員依法執行職
      務時，公然予以輕蔑、諷刺者，即足當之。因此若公務員
      之行為在客觀上已足使人認識其係依法執行職務中，他人
      縱有不服或對其執行公務之合法性發生懷疑，亦僅能依合
      法之程序請求救濟，如因此對公務員施以強暴脅迫或出言
      侮辱，即應成立刑法之妨害公務罪。
　　⒉查本案被告於葉作航依法進行民事339號事件之言詞辯論程
      序時，於公開法庭當場對其辱稱本案侮辱言論，同時以寶
      特瓶內之水向葉作航潑灑，此有本院109年8月26日勘驗筆
      錄在卷可佐（見本院易字卷一第78至87頁）。審酌被告明
      知本案發生當時葉作航為承審民事339號事件之法官，且
      當日係進行該案言詞辦論程序，此有民事339號事件開庭
      通知書、言詞辯論筆錄在卷可證（見偵卷第10頁至第11頁
      反面），竟仍以本案侮辱言論辱罵葉作航，且以寶特瓶內
      之水向葉作航潑灑，上開言論內容及潑水之行為，均含有
      否定、輕蔑之含意，並帶有侮辱葉作航人格之意思。證人
      葉作航於偵查中亦證稱：被告一直叫旁聽席及法庭外的人
      進來看恐龍法官，結果外面的人有進來看，當下讓我覺得
      有點丟臉，好像我做錯什麼事情（見偵卷第30頁反面）等
      語，亦足認本案侮辱言論已達到足以貶損葉作航在社會上
      保持之人格尊嚴及地位之程度，是被告此部分所為自已達
      到對公務員依法執行職務時，當場予侮辱之程度甚明。
　　⒊被告雖辯稱自己瓶中之水並未潑到葉作航，然證人毛胤明
      於本院證稱被告將水瓶拿起後，看到地上有一灘水（見本
      院易字卷二第115頁），證人葉作航於偵查中亦證稱被告
      潑出之水有潑到庭務員（見偵卷第31頁），足見被告確實
      有將瓶內之水潑灑而出。況刑法侮辱公務員罪之成立，並
      不要求以特定方式為之，僅需被告之言論或行為足以使人
      難堪而達到貶損公務員社會人格尊嚴之程度即足。依前開
      說明，被告以本案侮辱言論配合將瓶內尚未飲用完畢之水
      潑向法官之動作，即足成立本罪，致瓶中之水是否確實潑
      到被害人身上，並非所問。
　㈡被告上開行為不屬依法令之行為，亦非屬正當防衛
　　⒈被告之行為，不屬刑法第21條所謂「依法令之行為」
　　　⑴依法令之行為，不罰。刑法第21條第1項定有明文。所謂
        「依法令之行為」係指該項行為在外觀上雖然具備犯罪
        之形態，然其係依據法律或命令所應為之行為，在刑法
        之評價上，不認其具有違法性與可罰性，故特以明文規
        定阻卻其違法而不予處罰而言（最高法院102年度台上
        字第3895號刑事判決參照）。被告固辯稱其向葉作航所
        稱之本案侮辱言論，係依據民事訴訟法提出異議及進行
        本案民事程序之言詞辯論，然不論異議或言詞辯論，其
        目的均係在推動訴訟程序之進行，因此必需以與訴訟程
        序、案件事實或法律上有關之陳述為界限，絕非容許案
        件之當事人在訴訟中利用異議或言詞辯論程序為名對人
        任意侮辱、謾罵。
　　　⑵查被告對葉作航辱稱本案侮辱言論，及其對法官潑水之
        行為，均與民事339號事件之訴訟程序、案件事實或法
        律上爭點完全無關，顯然已經超過異議或言詞辯論之範
        圍。因此自不能因為被告行為之時間、地點，係在民事
        訴訟程序之言詞辯論期日為之，即認為上開行為均屬依
        法令之行為，被告所辯並不可採。
　　⒉被告之行為，不符刑法第23條正當防衛之要件
　　　⑴對於現在不法之侵害，而出於防衛自己或他人權利之行
        為，不罰，刑法第23條本文定有明文，而所謂「不法侵
        害」係指當事人無須容忍之「客觀上」違背法秩序行為
        。易言之，必需侵害行為已達到明顯違法之程度，否則
        不能僅以行為人主觀上認為他人之行為不合己意，即主
        張他人之行為屬不法侵害。
　　　⑵被告固並提出本院106年桃小字第638號（下稱民事第638
        號事件）判決及同號裁定（見本院壢簡字卷第44至47頁
        ），認葉作航前於承審民事第638號事件時，在106年10
        月20日同時作成上開民事第638號事件之裁定及判決，
        乃屬枉法裁判；又提出民事339號事件之聲明異議狀（
        見本院壢簡字卷第48頁），辯稱自己於本案發生前已向
        葉作航聲請將民事339號事件改行民事通常程序進行，
        但葉作航對該聲請未為適法之處置，因此認為葉作航於
        案發當日以民事簡易程序行民事339號事件之言詞辯論
        程序係對其不法侵害（見本院壢簡字卷第32頁）。然民
        事事件訴訟程序之進行應依民事訴訟法及相關規定辦理
        ，倘被告認葉作航對民事638號事件之判決或裁定所適
        用之法律見解有誤，又或對其民事339號事件之訴訟指
        揮或程序進行有誤，均應依民事訴訟程序尋求救濟，在
        原判決及裁定未經上級審廢棄或變更前，被告縱對判決
        、裁定或異議處理之結果不服，亦不能僅因被告不滿意
        判決或裁定之內容，即逕指摘該判決及裁定為不法，否
        則任何人受到不利於己之判決後，均執此為理由不接受
        判結果，甚至主張正當防衛，則法治國家豈非淪為空談
        。
　　　⑶再者，縱令被告誤信不法侵害之存在，然其對葉作航潑
        水、辱稱穢語等行為，亦不能排除其所誤信之侵害。是
        被告行為時既無不法侵害之存在，其所為之行為亦與排
        除侵害無關，足認其所謂正當防衛之辯詞，並不可採。
　㈢證據調查之駁回
　　⒈當事人、代理人、辯護人或輔佐人聲請調查之證據，法院
      認為不必要者，得以裁定駁回之；下列情形，應認為不必
      要：一、不能調查者。二、與待證事實無重要關係者。三
      、待證事實已臻明暸無再調查之必要者。四、同一證據再
      行聲請者，刑事訴訟法第163條之2定有明文。
　　⒉被告聲請傳喚為其製作警詢筆錄之警員黃建銓、偵查佐李
      志強，欲證明①葉作航有無提出告訴及，②警員是否遭人壓
      迫、教唆拘留、栽贓、陷害被告（見本卷易字卷一第115
      頁、第76頁）。經查本案被告被訴罪名均非告訴乃論，葉
      作航是否曾經提出告訴並非檢察官發動偵查或起訴之要件
      。而案發當日警員依現行犯逮捕被告並無不法已如前述，
      且被告所主張之待證事實②與被告被訴罪名之構成要件均
      無關連，故此項調查證據之聲請並無必要。
　　⒊被告另聲請傳喚本院109年10月26日行勘程序之法官陳華媚
      、書記官林希潔，欲證明當日勘驗之錄影畫面遭人為剪輯
      。惟本判決前已就本案民事錄影、本案民事錄音，及本院
      109年10月26日準備程序筆錄之證據能力認定如前，被告
      主張之待證事實已臻明瞭，本項聲請並無調查之必要，故
      不予傳喚。
　㈣綜上所述，本案事證明確，被告犯行堪以認定，應予依法論
    科。
三、論罪科刑：
　㈠被告劉明亮行為後，刑法刑法第140條於108年12月25日修正
    公布，並於同年月27日施行（下稱第1次修正），惟該次修
    正係因94年1月7日刑法修正施行後，所定罰金之貨幣單位為
    新臺幣，且其罰金數額依刑法施行法第1條之1第2項前段規
    定提高為30倍，故修法將上開條文之罰金數額修正提高為30
    倍，以增加法律明確性，並使刑法各罪罰金數額具內在邏輯
    一致性，核其構成要件及法律效果均無變更，即無新舊法比
    較問題。惟刑法第140條後又於111年1月12日修正公布，並
    自同年月14日生效施行（下稱第2次修正），此次修正提高
    法定刑度上限，對被告較為不利，依刑法第2條第1項前段規
    定，本案自應適用第2次修正前（即第1次修正後）之規定論
    處。
　㈡核被告劉明亮所為，係犯第2次修正前刑法第140條第1項之侮
    辱公務員罪。
　㈢查被告於葉作航依法執行職務時，先後對其潑水、辱罵，然
    此均係出於被告不服葉作航對其所為判決或訴訟指揮之單一
    犯意，並在時間、空間密切之情境歐為，應認屬自然行為之
    數舉動而合為一行為予以評價。
　㈣爰以行為人之責任為基礎，審酌被告於法院開庭過程中，對
    於承審法官以言詞及行為加以侮辱，非但危害國家公權力之
    威信，亦對於公務員依法執行職務之尊嚴造成相當程度之負
    面影響，所為應予非難，兼衡犯後否認犯行之態度，暨其犯
    罪之動機、目的、手段、智識程度、經濟狀況等一切情狀，
    量處如主文所示之刑，並諭知易科罰金之折算標準。
參、無罪部分：
一、檢察官起訴意旨另以：㈠被告基於恐嚇危害安全之犯意，對
    承審法官大聲咆哮、叫囂，恫稱「你走路小心點，就不要被
    車撞」等語，以此加害生命、身體之事恐嚇承審法官，致生
    危害於承審法官之安全；及㈡基於妨害法庭秩序之犯意，在
    承審法官已諭知被告出庭以維持法庭秩序後，仍對承審法官
    大聲咆哮、叫囂，承審法官隨即諭知被告違反法院組織法第
    91條「有妨害法庭秩序或其他不當行為者，審判長得禁止其
    進人法庭或命其退出法庭，必要時得命看管至閉庭時。前項
    處分，不得聲明不服」之命令，並要求被告退出法庭，惟被
    告仍持續叫囂經多次制止仍不罷休，承審法官因而無法庭訊
    諭知言詞辯論中止，認被告亦涉犯法院組織法第95條之違反
    法庭秩序之命令罪嫌等語。
二、按犯罪事實應依證據認定之，無證據不得認定犯罪事實；不
    能證明被告犯罪或其行為不罰者，應諭知無罪之判決。刑事
    訴訟法第154條第2項、第301條第1項分別定有明文。又起訴
    之犯罪事實，究屬為可分之併罰數罪，抑為具單一性不可分
    關係之實質上或裁判上一罪，檢察官起訴書如有所主張，固
    足為法院審判之參考。然縱公訴人主張起訴事實屬實質上一
    罪或裁判上一罪關係之案件，經法院審理結果，認應屬併罰
    數罪之關係時，則法院認事、用法職權之適法行使，並不受
    檢察官主張之拘束。此際，於認係屬單一性案件之情形，因
    其起訴對法院僅發生一個訴訟關係，如經審理結果，認定其
    中一部分成立犯罪，他部分不能證明犯罪者，即應就有罪部
    分於判決主文諭知論處之罪刑，而就無罪部分，經於判決理
    由欄予以說明論斷後，敘明不另於判決主文為無罪之諭知即
    可，以符訴訟主義一訴一判之原理；反之，如認起訴之部分
    事實，不能證明被告犯罪，且依起訴之全部犯罪事實觀之，
    亦與其他有罪部分並無實質上或裁判上一罪關係者，即應就
    該部分另為無罪之判決，不得以公訴意旨認有上述一罪關係
    ，即謂應受其拘束，而僅於理由欄說明不另為無罪之諭知（
    最高法院107年度台上字第4861號判決意旨參照）。
三、經查：
　㈠被告被訴恐嚇部分
　　⒈刑法第305條恐嚇罪之行為，必須行為人以不法的惡害通知
      他人，使其心生畏懼，又不法的惡害須行為人得以直接或
      間接加以支配掌握者為限，如屬鬼怪神力、福禍吉凶之卜
      算或詛咒等內容，被害人是否確會遭此惡害，要非行為人
      直接或間接所能支配之事項，縱其內容有使他人產生困惑
      、嫌惡、不快或稍許不安，乃屬滋擾，均非恐嚇。而行為
      人所為通知是否足使人心生畏怖，應就通知之內容、方法
      ，以及社會大眾認知之民間習俗、文化背景等情況，綜合
      予以判斷。
　　⒉本院勘驗案發本案民事錄音結果，被告確有於公開法庭對
      葉作航稱「你走路小心一點，就不要被車撞」（下稱本案
      詛咒言論，見本院易字卷一第85頁）等語，此部分應屬事
      實無訛。然葉作航雖於偵查中稱：被告說完這句話後的二
      、三天，我確實會注意是否有人跟著我，或是有法院以外
      的不明車輛靠近，因為我確實會擔心被告會做出什麼行為
      ，但過幾天之後我就忘了這件事（見偵卷第30頁反面至第
      31頁），顯示葉作航聽聞本案詛咒言論後內心雖有不安，
      但尚屬輕微。再依本案詛咒言論之內容及當時整體客觀情
      狀以觀，被告並未明確表明將以何種方式侵害葉作航之生
      命及身體，徒憑此語，是否足使社會一般大眾感到畏懼，
      已屬有疑。且被告口出此語，其本意究竟係對葉作航之詛
      咒，或是確有加害他人生命、身體安全之惡害通知亦非無
      疑。再者葉作航於偵查中證稱：「（檢察官問：這句話你
      聽到之後，有什麼樣的心理感覺？）我當時是有點生氣，
      覺得為什麼幫被告查這麼多東西還要被被告辱罵與詛咒」
      （見偵卷第30頁反面至第31頁），亦徵葉作航聽聞上開言
      論後係將之視為被告對其之詛咒。
　　⒊再者，審酌被告說出上開言論前，被告已與葉作航爭執3分
      鐘以上（本案民事錄音0分0秒至3分13秒，見本院易字卷
      一第83至85頁），且隨後葉作航仍繼續進行當日言詞辯論
      程序將近4分鐘（本案民事錄音3分13秒至6分59秒，見本
      院易字卷一第85至87頁），過程中仍與被告有許多言語爭
      執，是被告辯稱葉作航當下並未感到害怕，亦非無據。
　　⒋衡情一般人在與他人爭吵過程中，常見脫口而出詛咒對方
      之氣話，然此不即表示說話者有恐嚇對方之故意，尤其人
      在情緒心情不佳之情形更為明顯。被告在對葉作航十分不
      滿之情緒下，與葉作航爭吵近3分鐘之久後，對葉作航說
      出本案詛咒言論，內容近似於對葉作航之詛咒。客觀上一
      般人應能理解此係被告發洩情緒之用語，而不致於有使葉
      作航之生活狀態陷於危險不安，故尚與恐嚇罪之成立要件
      不符。
　㈡被告被訴違反法院組織法部分
　　⒈違反審判長、受命法官、受託法官所發維持法庭秩序之命
      令，致妨害法院執行職務，經制止不聽者，處3月以下有
      期徒刑、拘役或新臺幣3萬元以下罰金，固為法院組織法
      第95條所明定。惟同法第90條、第91條、第93條分別規定
      「法庭開庭時，應保持肅靜，不得有大聲交談、鼓掌、攝
      影、吸煙、飲食物品及其他類似之行為」、「有妨害法庭
      秩序或其他不當行為者，審判長得禁止其進入法庭或命其
      退出法庭，必要時得命看管至閉庭時」、「審判長為第90
      條第3項、第91條及第92條之處分時，應命記明其事由於
      筆錄」，第95條既延續規定於上開條文之後，則該條所謂
      「違反審判長所發維持法庭秩序之命令」應係指違反有關
      審判長依上開第90條至第93條所發出之命令而言，且需被
      告之行為已達妨害法院執行職務之程度，又「經制止不聽
      」而再有違反上開命令致妨害法院執行職務行為，始克相
      當。即本罪之成立必先①審判長依法院組織法第90條第3項
      、第91條或第92條對行為人干擾法庭秩序之特定行為作出
      處分，②將上開處分內容記載於筆錄，及③於處分後再次制
      止行為人而行為人不聽，此3要件如缺其一，即不得以該
      條之罪相繩，此觀法院組織法第95條規定，為當然之解釋
      。
　　⒉公訴意旨認被告涉犯法院組織法第95條之罪嫌，無非係以
      本案民事錄音、本案民事錄影檔案及民事339號事件言詞
      辯論筆錄為其主要論據，惟被告否認該部分犯行，辯稱：
      承審法官沒有在筆錄中對我發出維持法庭秩序之命令，我
      更無經制止不聽等語。經查：
　　　⑴承審法官已命令被告退出法庭及不得於法庭叫囂
　　　　民事339號事件言詞辯論程序進行中，承審法官葉作航
        在被告出言辱稱「看這恐龍法官欺壓百姓」後，曾以口
        頭諭知「你搗亂，現在請你出去」，惟被告並未因此退
        出法庭，且之後仍不斷咆哮，承審法官曾再諭知「由於
        聲請人在叫囂，已違反了…法庭秩序」，此時被告則仍
        繼續於法庭中大聲爭執、叫囂，嗣後承審法官諭知「今
        天因為劉先生的行為，導致本件無法開庭」，並由到場
        警員將被告帶出法庭等情，有本院勘驗筆錄存卷可查（
        見本院易字卷一第83至87頁）足認承審法官要求被告退
        出法庭，及要求被告不得再於法內叫囂。
　　　⑵承審法官所為之命令並未記載於筆錄
　　　　觀諸民事第339號事件言詞辯論筆錄，內容僅記載承審
        法官諭知法院組織法第91條第1項、第2項之條文內容，
        及「原告劉先生當庭對法官撥（按，應為「潑」之誤植
        ）水，且原告當庭威脅法官，並公然誹謗法官。法官諭
        知因原告劉先生的行為無法開庭，宣示本件暫停」等內
        容（見偵卷第11頁）。足見承審法官雖曾以口頭向被告
        稱，「請你出去」及「聲請人在叫囂，違反法庭秩序」
        等語，但民事339號事件之筆錄亦未記載上情。
　　　⑶被告並無「經制止不聽」之情形
　　　　承審法官在口頭要求被告離開法庭後，被告並未因此離
        開，而係繼續於法庭內與承審法官爭執，直至警員到場
        後以現行犯將被告逮捕並帶出法庭，民事339號事件當
        日之言詞辯論程序方因此而結束，故此部分被告並無「
        經制止不聽」之情形；又承審法官雖口頭稱「聲請人在
        叫囂，已違反了…法庭秩序」，但並無證據顯示在此之
        後至當日開庭結束前，承審法官有何再次制止被告叫囂
        之行為，故亦難認被告有「經制止不聽」之事實。
　　⒊縱上，被告所為雖客觀上已妨礙法院執行職務，然民事339
      號事件當日筆錄並未記載承審法官對被告發出維持法庭秩
      序命令之內容，被告熟無經制止不聽之情形，即不能證明
      被告此部分犯罪，當應為無罪之諭知。
四、綜上所述，本案依公訴人此部分所提出之證據，尚不足達於
    通常一般之人均不致有所懷疑，而得確信被告確有聲請意旨
    所指之恐嚇、違反法院組織法犯行之程度，自屬不能證明被
    告犯罪，應為其無罪之諭知。
據上論斷，應依刑事訴訟法第452條、第299條第1項前段，判決
如主文。
本案經檢察官洪鈺勛聲請以簡易判決處刑，檢察官朱秀晴、王珽
顥到庭執行職務。
中　　華　　民　　國　　111 　年　　6 　　月　　15　　日

                  刑事第一庭　審判長法　官　鄭吉雄
　　　　　　　　　
                               　　 法  官　曾雨明

                              　　  法  官　楊奕泠
以上正本證明與原本無異。
如不服本判決應於收受判決後20日內向本院提出上訴書狀，並應
敘述具體理由。其未敘述上訴理由者，應於上訴期間屆滿後20日
內向本院補提理由書(均須按他造當事人之人數附繕本)「切勿逕
送上級法院」。 
　　　　　　　　　　　　　　　      書記官　卓爾潔
中　　華　　民　　國　　111 　年　　6 　　月　　15　　日

附錄論罪科刑法條：
修正前中華民國刑法第140條第1項
於公務員依法執行職務時，當場侮辱或對於其依法執行之職務公
然侮辱者，處6月以下有期徒刑、拘役或3千元以下罰金。